【裁判字號】    99,事聲,49
【裁判日期】    991126
【裁判案由】    聲明異議
【裁判全文】
臺灣基隆地方法院民事裁定              99年度事聲字第49號
異  議  人
(即債務人)  黃聰明
相  對  人
(即債權人)  華南商業銀行股份有限公司
法定代理人  王濬智
相  對  人
(即債權人)  國泰世華商業銀行股份有限公司
法定代理人  汪國華
相  對  人
(即債權人)  臺灣新光商業銀行股份有限公司
法定代理人  李增昌
相  對  人
(即債權人)  安泰商業銀行股份有限公司
法定代理人  丁予康
上列異議人因聲請消費者債務清理事件，對於本院司法事務官於
中華民國99年７月30日所為之98年度司執消債更字第64號裁定聲
明異議，本院裁定如下：
    主  文
異議駁回。
程序費用由異議人負擔。
    理  由
一、按「當事人對於司法事務官處理事件所為之終局處分，得於
    處分送達後10日之不變期間內，以書狀向司法事務官提出異
    議。司法事務官認前項異議有理由時，應另為適當之處分；
    認異議為無理由者，應送請法院裁定之。法院認第一項之異
    議為有理由時，應為適當之裁定；認異議為無理由者，應以
    裁定駁回之。」民事訴訟法第0240條之４第１項、第２項及
    第３項分別定有明文。又「關於更生或清算之程序，除本條
    例別有規定外，準用民事訴訟法之規定。」消費者債務清理
    條例第15條亦定有明文。次按「按事業單位所提領之勞工退
    休準備金，係專戶儲存於中央信託局，並限為支付勞工退休
    金及作為事業單位歇業時之資遣費，依法固不得扣押。但事
    業單位因歇業得申請退還勞工退休準備金作為資遣費，其程
    序係先將資遣費發放清冊送主管機關核轉中央信託局，再由
    中央信託局依資遣費發放清冊開立「以退休勞工為抬頭人並
    禁止背書轉讓及加具平行線之支票」寄交事業單位勞工退休
    準備金監督委員會轉發。本件相對人聲請執行之標的乃債務
    人李○利得向長銘公司領取而由抗告人中央信託局轉發之資
    遣費債權，非事業單位按月提撥於抗告人之勞工退休準備金
    ；而勞工對於事業單位所得申領之資遣費債權，並非禁止扣
    押轉讓之債權，於事業單位歇業、申領退還勞工退休準備金
    作為資遣費時，該款項經主管機關核准自專戶轉出者，即成
    為中央信託局代事業單位為給付之金錢債權。換言之，抗告
    人已為支付資遣費而將之由勞工退休準備金帳戶提領造冊，
    並簽發以李○利為抬頭之支票待領，其性質已非勞動基準法
    第56條第１項禁止讓與、扣押之勞工退休準備金可比，而屬
    李○利對抗告人所得請求之資遣費金錢債權。」（參見臺灣
    高等法院91年抗字第3574號裁定意旨）。
二、本件異議意旨略以：(一)按勞動基準法第56條第１項規定：
    「雇主按月提撥之退休準備金，專戶儲存，不得作為讓與、
    扣押、抵銷或供擔保。」及勞工保險條例第29條規定：「被
    保險人或其受益人領取各種給付之權利，不得讓與、扣押、
    抵銷或供擔保。」其意旨係在保障勞工退休後之基本生活，
    使勞工不致於因退休準備金遭扣押，致請求退休金之權利無
    從實現。參酌行政院勞工作委員會81年９月30日臺(81)動三
    字第031200號函：「勞工退休金乃勞工長期工作後，由雇主
    發給以維持退休生活之費用，故退休金請求權依其性質應不
    得讓與、抵銷、扣押或供擔保。」依舉輕以明重之法理，退
    休準備金尚且不得讓與、扣押、抵銷或供擔保，若影響勞工
    退休生活甚鉅之退休金反而可讓與、扣押、抵銷或供擔保，
    顯不合理。(二)又異議人現無工作收入，故退休金實為日後
    生活之唯一憑籍，倘若大部分之退休金遭扣押，異議人將如
    何保障未來老年生活？縱異議人現有積欠債權人債務，惟更
    生程序既已進行而得與債權人達成妥適方案，則債權人之公
    平受償並無受影響，另亦無任何事證顯示異議人有減少積極
    財產之情事，且縱更生方案不獲認可，異議人亦仍可撤回該
    案而另與債權人達成其他清償方案。綜上，債權人之債權實
    無立即且明顯之危險，顯無扣押該退休金之必要，且異議人
    請領退休金之權利非僅關乎財產權之保障，應已與生存權結
    合，故與債權人無立即且明顯危險之債權，兩相權衡，應優
    先保護異議人之財產權。原裁定竟直接扣押異議人退休金，
    顯然違反比例原則等語（詳見99年８月６日民事異議狀）。
三、經查：本件執行之標的乃債務人黃聰明得向第三人日清塑膠
    工業股份有限公司領取而由臺灣銀行股份有限公司轉發之資
    遣費債權，依上揭判決意旨，該資遣費既非事業單位按月提
    撥於債務人黃聰明之勞工退休準備金；而勞工對於事業單位
    所得申領之資遣費債權，並非禁止扣押轉讓之債權，於事業
    單位申領退還勞工退休準備金作為資遣費時，該款項經主管
    機關核准自專戶轉出者，即成為債務人黃聰明對事業單位之
    金錢債權。換言之，系爭資遣費債務，其性質已非勞動基準
    法第56條第１項禁止讓與、扣押之勞工退休準備金可比，而
    屬黃聰明對日清塑膠工業股份有限公司所得請求之資遣費金
    錢債權，故本院司法事務官為防杜債務人之財產減少，維持
    債權人間之公平受償，於更生程序終止或終結前，認有為一
    定保全處分之必要，乃逕依消債條例第19條第１項及消費者
    債務清理事件應行注意事項第11項第１款裁定保全處分，命
    第三人日清塑膠工業股份有限公司應發還債務人黃聰明之退
    休金，於新臺幣1,092,730.元之範內（已酌留１年期間之必
    要生活費用），不得發還債務人黃聰明領取，經核與法並無
    不合。故異議人主張退休準備金尚且不得扣押，退休金自應
    為同一解釋，且債權人之債權亦無立即且明顯之危險，顯無
    扣押該退休金之必要云云，自屬無據。本院司法事務官裁定
    禁止第三人日清塑膠工業股份有限公司發還債務人黃聰明退
    休金新臺幣1,092,730.元，並無違誤。異議意旨指摘原裁定
    不當，求予廢棄，為無理由，應予駁回。
四、依消費者債務清理條例第15條、民事訴訟法第95條、第78條
    ，裁定如主文。
中    華    民    國    99    年    11    月    26    日
                  民事庭法      官  林金發
以上正本係照原本作成。
如不服本裁定，應於本裁定送達後10日內向本院提出抗告狀，並
繳納抗告裁判費新臺幣1,000.元，抗告於本院合議庭。
中    華    民    國    99    年    11    月    26    日
                        法院書記官  李建毅

司法院資訊處製作；財團法人民間司法改革基金會備份。
